臺灣高等法院臺南分院民事判決
111年度上字第12號
上  訴  人  邱愛涼  
被上訴人    王啓瑞  
上列當事人間請求排除侵害事件，上訴人對於中華民國110年11
月16日臺灣臺南地方法院第一審判決(110年度訴字第39號)提起
上訴，本院於111年5月3日言詞辯論終結，判決如下：
    主  文
上訴駁回。
第二審訴訟費用由上訴人負擔。
    事實及理由
一、上訴人主張：
　　坐落臺南市○區○○段0000地號土地（下稱系爭0000地號土地
    ）及其上同段0000建號即門牌號碼臺南市○區○○路○段00巷00
    弄0號房屋（下稱系爭房屋）為上訴人之女所有，上訴人則
    居住在系爭房屋內。被上訴人所有之同段0000地號土地（下
    稱系爭0000地號土地）與系爭0000地號土地相鄰，位在系爭
    0000地號土地之西側，因地勢東高西低，長久以來，雨水必
    自系爭房屋門口前，流經過系爭0000地號土地，直接排入旁
    邊長雜草之低窪空地，完成排水功能。民國102年間訴外人
    皇龍建設公司在上開低漥處興建社區，在不影響整體圍牆安
    全結構下，在圍牆邊留有下水孔，讓○○路○段00巷00弄之雨
    水，得流經皇龍建設社區圍牆邊之下水孔，完成排水至今。
    詎被上訴人於109年7月17日以整地之名義將系爭0000地號土
    地全部墊高，上訴人要求被上訴人改善施工工程，被上訴人
    不僅置之不理，更變本加厲在原來的泥土地再墊高約10幾公
    分厚的水泥（下稱系爭水泥台），被上訴人將系爭0000地號
    土地墊高之際，早已預留連通皇龍建設公司原本在圍牆邊留
    有下水孔，以供自己排水之用，卻拒絕上訴人使用該排水孔
    ，妨阻上訴人由鄰地自然流至之水 。因此依民法第775條第
    1項之規定，請求被上訴人不應阻礙上訴人自系爭房屋門口
    前自然流至之水，經過被上訴人所有系爭0000地號土地至皇
    龍建設社區圍牆邊的排水孔，並請求被上訴人應清除系爭00
    00地號土地上之系爭水泥台，以利上訴人自然排水。原審為
    上訴人敗訴之判決，尚有未洽，因此提起上訴。並聲明： ㈠
    原判決廢棄。㈡被上訴人應容忍上訴人自系爭房屋門口前自
    然流至之水，可經過被上訴人所有系爭0000地號土地，至皇
    龍建設社區圍牆邊的排水孔。㈢被上訴人應清除上開自然排
    水路徑上，系爭0000地號土地之人造工作物，以利上訴人自
    系爭房屋門口前自然流至之水，經過被上訴人所有系爭0000
    地號土地至皇龍建設社區圍牆邊的排水孔。
二、被上訴人抗辯：
　　上訴人居住巷弄係西高東低，相關排水有巷口之公有排水溝
    可供排水使用，上訴人所稱並非事實。被上訴人所有系爭00
    00地號土地因長期遭上訴人占用，經判決拆除地上物並取回
    後，為免再遭衛生局開罰，因此被上訴人進行整地工作，將
    原本泥土草地鋪設水泥地板，以免再次孳生登革熱病媒蚊而
    遭處罰，且整地墊高高度為15公分，將該土地之排水導向○○
    路○段00巷00弄路口的公有水溝，絕非上訴人所說的50公分
    。上訴人所稱皇龍建設社區圍牆邊下水孔，在整地墊高過程
    中因為怕泥沙水泥阻塞，會接管墊高實屬正常，施工完畢已
    經切平，且實際上該下水孔並非上訴人所主張，其家中的水
    自然流過被上訴人土地，然後流入這個排水孔。長期以來，
    上訴人在兩造間土地邊界有使用一些保麗龍箱、隔間磚頭阻
    擋，這些東西都會造成流水的阻礙。甚至就現況而言，上訴
    人更另雇用工人在被上訴人土地上用紅色鐵板與水泥團團圍
    住，足證上訴人亦明知無需使用被上訴人土地做為排水之用
    。被上訴人之前並不知道皇龍建設公司有在圍牆邊施做排水
    孔，被上訴人係在109年7月16日才發現系爭0000地號土地上
    有兩個排水孔，第三個排水孔也是當時發現的，被上訴人並
    未請人施工架高第三個排水孔，且上訴人非系爭0000地號土
    地所有權人，其提起訴訟，當事人不適格等語。並聲明：上
    訴駁回。
三、兩造不爭執事實：
　㈠系爭0000地號土地及其上系爭房屋，為訴外人即上訴人之女
    黃譯萱、黃譯漫所有(各二分之一），上訴人則居住在系爭
    房屋內。
  ㈡被上訴人所有系爭0000地號土地與系爭0000地號土地相鄰，
    位在系爭0000地號土地之西側。
  ㈢系爭0000、0000地號土地之南側為臺南市○區○○路○段00巷00
    弄巷道，該巷道地勢為東高西低，系爭0000地號土地之西側
    係皇龍建設公司興建之社區圍牆(同區○○○路0段000巷00弄)
    ，圍牆邊有三個排水孔，其中兩個排水孔在系爭0000地號土
    地上，另一個在上揭○○路0段00巷00弄巷道上，被上訴人有
    在系爭0000地號土地上鋪設水泥墊高土地。
  ㈣依台南市土木技師公會110年10月7日函附之鑑定報告書，其
    鑑定結果略為：
    ⒈坐落臺南市○區○○路○段00巷00弄0號之房屋之廢水，是否有
      無法或難以排出之情形？
      ◎鑑定技師意見：正確應該是地表雨水而非廢水。地表雨
        水會滲入地下及經由排水孔排洩速度緩慢，私有巷道經
        以水準儀器觀測，其現地地勢為東(高)向西(低)高程相
        差約65公分，故地表雨水會由東流向西。
     ⒉若有，其原因為何？是否與上訴人所稱被上訴人在臺南市
       ○○段0000地號土地上之工程(工作物)有關？
       ◎鑑定技師意見：上訴人房屋(○○路○段00巷00弄0號)後方
         （實際上為前方）為私有巷道，巷道地勢為東(高)向
         西(低)，即下雨時私有巷道之地表雨水會由上訴人屋
         後（實際上為屋前）自然流向被上訴人(○○段0000地號
         土地)。
      ◎據上訴人指稱，西邊皇龍建設尚未新建大樓時，地表雨
        水會經由逕流方式由東向西自然排水，後因皇龍建設新
        建工程並築作圍牆，導致雨水無處排洩，故皇龍建設善
        意設置三個排水孔，其中兩個排水孔設置於被上訴人土
        地內以便讓私有巷道之雨水可透過排水孔流向該基地內
        設置之排水溝。
      ◎原0000地號土地較低漥故雨水可蓄積在該處慢慢消退，
        今將其土地依其前方道路○○○路○段000巷之高程整
        平，導致強降雨時，可蓄積之水量減少，有可能回積至
        上訴人屋後（實際上為屋前）。
      ⒊又坐落臺南市○區○○路○段00巷00弄0號之房屋之廢
        水之排出，是否必須流經臺南市○○段0000地號土地？
      ◎鑑定技師意見：該三個排水孔，其中兩個設置於被上訴
        人私有土地內，因被上訴人整地後地坪整平墊高導致私
        設巷道之雨水排洩時減少該兩個排水孔消化排出，目前
        僅剩一個排水孔。
      ⒋上訴人所主張之排水方式，是否為坐落臺南市○區○○
        路○段00巷00弄0號房屋廢水之最佳對外排放方式？若
        否定，其最佳對外排水方式為何？又最佳排水設施施工
        造價為多少？
      ◎鑑定技師意見：依經驗判斷若短時強降雨，三個排水孔
        是無法排除大量雨水，只是被上訴人尚未墊高地坪時，
        水量可積在該處慢慢滲入地下並透過三個排水孔消化排
        出，現因墊高地坪導致水量回積到上訴人屋後（實際上
        為屋前），建議可將剩餘之排水孔處孔徑加大，並設置
        陰井方式以延緩積水時程或設置截水溝之方式，施工造
        價約新臺幣4萬元。
四、本院之判斷：
　㈠按由高地自然流至之水，低地所有人不得妨阻。民法第775條
    第1項固定有明文，而其立法理由係謂：「土地所有人，若
    圖一己之利益，任意修築堤防，開鑿溝渠妨阻由高地自然流
    至之水，高地必變為澤國，漸成廢土，既有礙公眾之衛生，
    且有害國家之利益。故特設本條第一項規定，使土地所有人
    有承水之義務。 (由鄰地言之，則為排水之權利。) 」而民
    法有關此相鄰關係之自然流水之排水權及承水義務，旨在調
    和不動產利用上之衝突，以形成相互間均屬有益之生活秩序
    ，不動產所有權之行使，負有一定消極不作為之或積極作為
    之義務，即為所有權內容之限制。就反面而言，不動產物所
    有權之行使，遂有要求他所有人為一定消極不作為或積極作
    為之權利，是則為所有權內容之擴張。又依98年1月23日增
    訂之同法第800條之1規定，第774條至前條規定，於地上權
    人、地役權人、典權人、承租人、其他土地、建築物或其他
    工作物利用人準用之。參諸其增訂之立法目的係為調和相鄰
    關係之利用與衝突，故得主張排水之權利之人，除係土地、
    建築物或其他工作物之所有人或用益權人（地上權、不動產
    役權等）外，仍須為債權性使用權人（承租人、借用人）者
    ，始足當之。倘非屬上揭權利人，既非土地、建築物或工作
    物之利用人，自非民法規範調和相鄰關係之利用與衝突之對
    象，即無上開規定之準用。易言之，有使用或利用排水權土
    地之人始得擴張其權利之範圍，而令鄰地所有人負有容忍之
    義務，故欲主張鄰地排水之權利，仍需對土地、建物有承租
    、使用借貸或用益物權等權源之人，始得依民法第800條之1
    準用同法第775條1項規定，對鄰地所有人主張鄰地排水之權
    利。
  ㈡上訴人主張其為居住使用系爭0000地號土地及其上系爭房屋
    之人，由於被上訴人將系爭0000地號土地全部墊高，高於系
    爭0000號土地，導致上訴人無法使用長久以來自然排水的方
    法，達到自然排水的目的，因此依民法第775條第1項之規定
    ，為本件請求等情。而查：系爭0000地號土地及系爭房屋為
    上訴人之女黃譯萱、黃譯漫所有(所有權應有部分各2分之1
    ），為兩造所不爭執，並有土地登記謄本在卷可查（見原審
    調字卷第53頁）。上訴人雖係與黃譯萱、黃譯漫母女關係，
    而居住使用系爭0000地號土地及系爭房屋，此為上訴人所自
    承在卷(見本院卷第146頁)，然尚難據此認定上訴人對該房
    地係用益權人（地上權、不動產役權等），或為債權性使用
    權人（承租人、借用人）。而受僱人、家屬或基於其他類似
    之關係，受他人之指示，而對於物有管領之力者，僅該他人
    為占有人，為民法第942 條所明定。類此基於特定之從屬關
    係受他人指示而為占有者，僅係占有人之機關，其本身並非
    占有人，該占有之財產上法益原則上歸該指示之他人享有。
    上訴人因與系爭房地所有權人有母女關係，而占有使用系爭
    房地，依前揭民法第942條之規定，該占有之財產上法益原
    則上歸黃譯萱、黃譯漫享有。上訴人既非系爭土地之所有權
    人、有承租、使用借貸或用益物權等權源，至多為輔助占有
    人，自不符合得依民法第800條之1準用同法第775條第1項規
    定之土地利用人，堪可認定。
五、綜上所述，上訴人既非對系爭0000地號土地、系爭房屋有承
    租、使用借貸或用益物權等權源之人，則其直接依民法第77
    5條第1項、或民法800條之1準用同法第775條第1項規定，請
    求被上訴人應容忍上訴人自系爭房屋門口前自然流至之水，
    可經過被上訴人所有系爭0000地號土地，至皇龍建設社區圍
    牆邊的排水孔。被上訴人應清除上開自然排水路徑上，系爭
    0000地號土地之人造工作物，以利上訴人自系爭房屋門口前
    自然流至之水，經過被上訴人所有系爭0000地號土地至皇龍
    建設社區圍牆邊的排水孔，為無理由，應予駁回。原審所為
    上訴人敗訴判決，所持理由雖與本院不同，惟結論仍無二致
    ，仍應予維持。上訴意旨指摘原判決不當，求予廢棄改判，
    為無理由，應予駁回。
六、本件事證已臻明確，兩造其餘之攻擊或防禦方法及所用之證
    據，經本院斟酌後，認為均不足以影響本判決之結果，爰不
    逐一論列，附此敘明。　　
七、據上論結，本件上訴為無理由，依民事訴訟法第449條第2項
    、第78條，判決如主文。
中　　華　　民　　國　 111　　年　　 5　　月　　24　　日

　　　　　　　　　民事第二庭 　 審判長法　官  吳上康

　　　　　　　　　　　　　　          法　官  黃義成
　　　　　　　　　　　　　　　　　　　　
　　　　　　　　　　　　　　　　      法　官  李素靖
上為正本係照原本作成。
上訴人如不服本判決，應於收受送達後20日內向本院提出上訴書狀，其未表明上訴理由者，應於提出上訴後20日內向本院補提出理由書狀（均須按他造當事人之人數附繕本），上訴時應提出委任律師或具有律師資格之人之委任狀；委任有律師資格者，另應附具律師資格證書及釋明委任人與受任人有民事訴訟法第466條之1第1項但書或第2項（詳附註）所定關係之釋明文書影本。如委任律師提起上訴者，應一併繳納上訴審裁判費。　　　　　　被上訴人不得上訴。　　　　　　　　　　　　 
中　　華　　民　　國　　111 　年　　5 　　月　　24　　日

                                      書記官  高曉涵
【附註】
民事訴訟法第466條之1：
⑴對於第二審判決上訴，上訴人應委任律師為訴訟代理人。但上
  訴人或其法定代理人具有律師資格者，不在此限。
⑵上訴人之配偶、三親等內之血親、二親等內之姻親，或上訴人
  為法人、中央或地方機關時，其所屬專任人員具有律師資格並
  經法院認為適當者，亦得為第三審訴訟代理人。
民事訴訟法第466條之2第1項：
上訴人無資力委任訴訟代理人者，得依訴訟救助之規定，聲請第
三審法院為之選任律師為其訴訟代理人。